【裁判字號】    98,簡上,45
【裁判日期】    981106
【裁判案由】    拆屋還地
【裁判全文】
臺灣臺中地方法院民事判決  98年度簡上字第45號
上  訴  人  甲○○
訴訟代理人  甘龍強    律師
被  上訴人  乙○○○
上列當事人間拆屋還地事件，上訴人對於中華民國98年1月16日
本院臺中簡易庭97年度中簡字第3954號第一審判決提起上訴，本
院合議庭於民國98年10月23日言詞辯論終結，判決如下：
    主      文
上訴駁回。
第二審訴訟費用新臺幣貳仟肆佰玖拾元由上訴人負擔。
    事實及理由
一、被上訴人起訴主張：上訴人經鈞院拍賣取得坐落臺中市○區
    ○○段4小段6之60號、6之90號土地及其上未保存登記建物
    即門牌號碼臺中市○區○○路4段124巷5樓房屋(下稱系爭房
    屋物)，詎系爭房屋無權占用被上訴人所有臺中市○區○○
    段4小段6之14號土地(下稱系爭土地1)如附圖所示B部分，面
    積1平方公尺，同小段6之89號土地(下稱系爭土地2)如附圖
    所示D部分，面積2平方公尺，爰本於民法第767條之法律關
    係，請求上訴人應將系爭土地1如附圖所示B部分，面積1平
    方公尺、系爭土地2如附圖所示D部分，面積2平方公尺之建
    物拆除，並將上開土地返還被上訴人。
二、上訴人則以：系爭房屋雖占用系爭土地1如附圖所示B部分，
    面積1平方公尺、系爭土地2如附圖所示D部分，面積2平方公
    尺。惟上開占用部分，於96年12月25日上訴人自法院拍賣取
    得前即已存在，並非上訴人所興建，且興建當時，被上訴人
    知其越界而並未提出異議，依民法第796條規定，不得請求
    上訴人拆除等語置辯，請求駁回原告之訴，並陳明如受不利
    判決，願供擔保，請准宣告假執行。
三、原審為被上訴人勝訴之判決，並依職權宣告假執行，上訴人
    不服，提起本件上訴，於本院聲明：(一)原判決廢棄；(二)上廢
    棄部分，被上訴人在第一審之訴駁回；(三)第一、二審訴訟費
    用由被上訴人負擔。而其陳述除與原判決所載相同者茲予引
    用外，補稱：
  (一)系爭房屋占用部分為法定空地，被上訴人不可能用以興建房
    屋或其他建物，而上訴人拆除該部分，不僅需要龐大之拆除
    費用，且拆除後，可能損及建物之安全，並增加房屋漏水、
    滲水之可能。此種情形，被上訴人就該3平方公尺土地之上
    空部分行使所有權，其未獲利益，卻對上訴人造成極大損失
    ，自屬權利之濫用。
  (二)上訴人係於法院強制執行拍賣時，拍定購買系爭房屋，亦即
    系爭房屋並非上訴人所建築，而為上訴人之前手所建築，上
    訴人之前手不可能故意逾越地界而為建築，依修正民法第
    796條之1第1項規定，斟酌公共利益及當事人利益，自應免
    予拆除。
四、被上訴人於本院聲明如主文所示。而其陳述除與原判決所載
    相同者茲予引用外，補稱：
  (一)上訴人所拆除越界之建物建材，僅為烤漆鋼板，根本無須耗
    費龐大費用，亦無礙於系爭房屋整體；而上訴人越界部分，
    深入被上訴人2樓屋內，破壞原有建築，且因系爭房屋雨遮
    裝設未妥，致被上訴人屋內漏水，頂樓尚須另以水桶承接雨
    水，被上訴人合法主張權利，難謂有以損害他人為目的之權
    利濫用。
  (二)系爭房屋係違章建築物，其越界部分，位於被上訴人法定空
    地之防火巷道，被上訴人尚不得建築其上，豈可容任無權占
    有之他人建築其上之理，上情除已侵害被上訴人之財產權外
    ，亦違反建築法等相關規定，並使週遭鄰地有致生公共危險
    之虞，並無任何公共利益需予維持之必要。
五、被上訴人主張上訴人經本院拍賣取得系爭房屋，系爭房屋無
    權占用被上訴人所有系爭土地1如附圖所示B部分，面積1平
    方公尺，系爭土地2如附圖所示D部分，面積2平方公尺之事
    實，業據其於原審提出系爭土地1、2登記第二類謄本、本院
    拍賣公告、照片、地籍圖謄本等件為證，且經原審法官會同
    兩造到場勘驗，及囑託臺中市中山地政事務所鑑定屬實，有
    勘驗筆錄及臺中市中山地政事務所97年12月2日中山地所二
    字第0970018719號函附土地複丈成果圖附卷可參，此情復為
    上訴人所不爭執，僅以前詞置辯。經查，
  (一)按土地所有人建築房屋逾越疆界者，鄰地所有人如知其越界
    而不即提出異議，不得請求移去或變更其建築物，固為民法
    第796條前段之所明定。惟主張鄰地所有人知其越界而不即
    提出異議者，應就此項事實負舉證之責任。又該條所定鄰地
    所有人之忍受義務，係為土地所有人所建房屋之整體，有一
    部分逾越疆界，若予拆除，勢將損及全部建築物之經濟價值
    而設。倘土地所有人所建房屋整體之外，越界加建房屋，則
    鄰地所有人請求拆除，原無礙於所建房屋之整體，即無該條
    規定之適用，分別有最高法院45年臺上字第931號、67年臺
    上字第800號判例可參。上訴人主張系爭房屋建築時，被上
    訴人已知其逾界而未即時異議之事實，業據被上訴人所否認
    ，上訴人復未能舉證以實其說，其上開主張已難採信；且經
    本院受命法官會同兩造到場指界，系爭房屋越界部分，僅有
    第三層，其建材為鐵架烤漆浪板，有勘驗筆錄、臺中市中山
    地政事務所98年9月1日中山地所二字第0980012527號函及被
    上訴人所提出之照片在卷可稽，是被上訴人請求上訴人拆除
    ，並無礙於系爭房屋之整體，揆諸上開最高法院判例意旨，
    即無民法第796條前段之適用。
  (二)又權利之行使，不得違反公共利益，或以損害他人為主要目
    的。行使權利，履行義務，應依誠實及信用方法，民法第
    148條固定有明文。上訴人主張系爭房屋占用部分，為法定
    空地，被上訴人不可能用以興建房屋或其他建物，固為被上
    訴人所不爭執，惟法定空地係指建築基地於建築使用時，依
    法應保留的一定比例面積的空地，俾提供使用建築物所需日
    照、通風、採光、防火等功能，以維護公共安全、公共衛生
    及增進市容觀瞻，有臺中市政府98年9月18日府都建字第
    0980227007號函在卷可稽。是系爭房屋占用法定空地部分，
    被上訴人雖不能用以興建房屋或其他建物，惟拆除占用部分
    ，即可提供使用建築物所需日照、通風、採光、防火等功能
    ，與公共安全、公共衛生及市容觀瞻等公共利益有關，而拆
    除系爭房屋越界部分，並無礙於系爭房屋之整體，已如前述
    ，是被上訴人請求上訴人將系爭房屋越界部分拆除，以回復
    原告土地原狀，即難謂有權利濫用之情事。
  (三)新修正之民法第796條之l第1項固規定：「土地所有人建築
    房屋逾越地界，鄰地所有人請求移去或變更時，法院得斟酌
    公共利益及當事人利益，免為全部或一部之移去或變更。但
    土地所有人故意逾越地界者，不適用之」，惟拆除系爭房屋
    占用法定空地部分，即可提供使用建築物所需日照、通風、
    採光、防火等功能，與公共安全、公共衛生及市容觀瞻等公
    共利益有關，而拆除系爭房屋越界部分，並無礙於系爭房屋
    之整體，已如前述，是本院斟酌上情，並無民法第796之l條
    規定之適用。
六、綜上所述，被上訴人本於民法第767條規定，請求上訴人應
    將系爭土地1如附圖所示B部分，面積1平方公尺、系爭土地2
    如附圖所示D部分，面積2平方公尺之建物拆除，並將上開土
    地返還被上訴人，為有理由。原審判命上訴人拆屋還地，於
    法並無不合。上訴意旨指摘原判決不當，聲明廢棄改判，為
    無理由，應予駁回。
七、本件判決基礎已臻明確，兩造其餘主張或陳述及其攻擊防禦
    方法，於本件判決結果不生影響，爰不予一一論述，附此敘
    明。
八、按法院為終局判決時，應依職權為訴訟費用之裁判，為民事
    訴訟法第87條第1項所明。爰確定本件訴訟費用之金額如主
    文第2項所示。
九、據上論結，本件上訴為無理由，依民事訴訟法第436條之1第
    3項、第449條第1項、第78條、第87條第1項，判決如主文。
中    華    民    國    98    年    11    月    6     日
                  民事第一庭  審判長法  官  張瑞蘭
                                    法  官  卓進仕
                                    法  官  劉正中
以上為正本係照原本作成。
本判決不得上訴。
中    華    民    國    98    年    11    月    6     日
                                    書記官


司法院資訊處製作；財團法人民間司法改革基金會備份。
